臺灣臺中地方法院民事判決　93年度重訴字第268號
原　　　告　丙○○
訴訟代理人　王德凱　　律師
複代理人　　曾慶崇　　律師
被　　　告　戊○○
訴訟代理人　癸○○
訴訟代理人　丁○○
被　　　告　庚○○
訴訟代理人　壬○○
被　　　告　己○○
　　　　　　乙○○
　　　　　　甲○○
上　一　人
訴訟代理人　辛○○
當事人間分割共有物事件，本院於96年10月31日言詞辯論終結，
判決如下：
    主    文
兩造共有坐落臺中縣沙鹿鎮○○○段勢坑小段第二八九地號、地
目建、面積四四平方公尺土地，應予變賣分割，價金按附表一所
示兩造應有部分比例分配。
兩造共有坐落臺中縣沙鹿鎮○○○段勢坑小段第二八九-一地號
，地目建，面積三０一平方公尺、第二八九-二地號，地目建，
面積一五一平方公尺、第二八九-三地號，地目建，面積一五０
平方公尺、第二八九-六地號，地目建，面積六０三平方公尺、
第二八九-八地號，地目建，面積八六平方公尺、第二八九-九地
號，地目建，面積一九二平方公尺、第二八九-一０地號，地目
建，面積五五七平方公尺之土地，准予合併分割。分割方法如附
圖所示編號A部分，面積二六０平方公尺土地分歸被告甲○○取
得；編號B部分，面積一二七平方公尺土地分歸被告乙○○取得
；編號C部分，面積一七三平方公尺土地分歸被告庚○○取得；
編號D部分，面積一七四平方公尺土地分歸被告戊○○取得；編
號E部分，面積五二一平方公尺分土地歸原告取得；編號F部分，
面積二三五平方公尺、編號G部分，面積一二七平方公尺、編號H
部分，面積一一五平方公尺、編號I部分，面積一二七平方公尺
、編號J部分，面積一八一平方公尺，合計七八五平方公尺土地
分歸被告己○○所有。
原告及被告己○○應各補償被告戊○○、被告庚○○、被告乙○○、被告甲○○如附表三所示之金額。
訴訟費用由兩造按附表一所示之應有部分比例負擔。
    事實及理由
一、原告起訴主張坐落台中縣沙鹿鎮○○○段勢坑小段第289地
    號、第289-1地號、第289-2地號、第289-3地號、第289-6地
    號、第289-8地號、第289-9地號及第289-10地號土地（以下
    簡稱系爭土地）為兩造共有，其應有部分如附表一所示。系
    爭土地並無不能分割之事由，亦未定有不分割之約定，然因
    共有人間無法協議分割，爰提起本訴請求裁判分割。並聲明
    求為判決：(一)兩造共有系爭土地准予合併分割，分割方法為
    依台中縣清水地政事務所民國（下同）95年2月23日鑑定成果
    圖所示編號A部分，面積0.0153公頃由被告乙○○取得；編號
    B部分，面積0.0187公頃由被告甲○○取得；編號C部分，面
    積0.0186公頃由被告戊○○取得；編號D部分，面積0.0 208
    公頃由被告庚○○取得；編號E部分，面積0.0521公頃由原告
    取得；編號F部分，面積0.0235公頃、編號G部分，面積0.012
    7公頃、編號H部分，面積0.0115公頃、編號I部分，面積0.01
    27公頃、編號J部分，面積0.0181公頃及第289地號面積0.004
    4公頃，由被告己○○取得。(二)兩造應互為補償如原告準備書
    (八)狀附表二所示之金額；訴訟費用由兩造依土地應有部分比
    例負擔。
二、被告方面：
  (一)被告己○○同意原告提出之分割方案。
  (二)被告戊○○、庚○○、乙○○、被告甲○○則均以如依台中
    縣清水地政事務所95年2月23日之鑑定成果圖所示，分別取
    得C 、D、A、B部分，被告等4人之取得面積與彼此間之應有
    部分比例不相當，應調整為各取得如台中縣清水地政事務所
    96年3月22日鑑定成果圖所示C、D、B、A部分所示，與被告4
    人間之應有部分比例較為相當。且被告戊○○、庚○○、乙○○、甲○○等4人受分配面積減少部分，應由被告己○○
    依其多取得編號I、J部分面積之價金補償被告等4人，並由
    己○○擔編號I、J部分之土地增值稅為辯，另辯稱系爭土地
    之鑑定價格偏低，被告受分配之土地如少於應有部分時，所
    受補償金額過低等語。並均聲明求為判決駁回原告之訴。
三、按各共有人除因物之使用目的不能分割，或契約訂有不分割
    之期限外，得隨時請求分割共有物，民法第823條第1項亦有
    明定。原告主張系爭土地，為兩造共有，面積及應有部分如
    附表一所示，兩造並未約定不為分割，亦無因物之使用目的
    不能分割之情形，惟就分割方法無法達成協議之事實，業據
    原告提出土地登記簿謄本為證，且為兩造所陳明。且查系爭
    土地地目為「建」，系爭289地號為空地，其餘土地上有老
    舊磚造平房，分別為兩造所有，東側臨10米道路、西側有2
    米道路，南臨水溝等情，業經本院會同兩造及地政人員履勘
    現場製作之勘驗筆錄及鑑定成果圖附卷可參。查該土地並無
    因物之使用目的不能分割之情事，且被告等人亦未舉證證明
    有不分割之約定，是原告本於民法第823條第1項、第824 條
    第2項之規定訴請分割共有物，核無不合。
四、按共有人因共有物分割之方法不能協定決定，而提起請求分
    割共有物之訴，應由法院依民法第824條命為適當之分配，
    不受任何共有人主張之拘束，最高法院49年台上字第2569號
    判例著有明文。本院審酌系爭土地（除第289地號外）彼此
    相鄰，呈北狹南寬之梯形狀，東側臨10米東晉11街，東南側
    及南側均臨他人土地，並已興建房屋，對外聯絡較為不便，
    西側有私設之2米道路，系爭第289地號則為畸零空地及兩造
    均以系爭土地臨東晉11街道路之利用價值較高，請求分得土
    地面臨東晉11街之土地面寬應符合兩造之應有部分比例及土
    地上之平房，兩造均陳明無須保留等情狀，認採以下分割方
    案為妥適：
  (一)系爭第289地號土地與他筆土地並未相連，為畸零之空地，
    面積為44平方公尺，其面積並不寬闊，如按實物分割，則分
    割後恐有無法利用之虞，其有損經濟利益，被告己○○固請
    求分割為其所有，惟被告己○○所受分配面積已逾其應有部
    分比例甚多如下(二)所述，且系爭第289地號與被告己○○分
    得部分，分處系爭土地之南側及東北側，並無利用上之關連
    性，另參酌原告及其餘被告亦曾表示願採變價分割之方式，
    故本院認系爭第289地號土地之分割應採變價方式辦理，所
    得價金按共有人之所有權應有部分比例分配，爰就此部分土
    地判決變賣分割如主文第一項所示。
  (二)系爭第289-1地號、第289-2地號、第289-3地號、第289-6
    地號、第289-8地號、第289-9地號及第289-10地號土地彼此
    相鄰，應予合併分割，參酌各共有人請求面臨東側東晉11街
    部分土地之面寬應與應有部分比例相符；原告、被告己○○
    所有建物大多位於土地南側，其餘被告之建物則位於土地北
    側及兩造於本院96年2月5日言詞辯論時均陳述對被告甲○○
    提出之分割圖分配位置（即台中縣清水地政事務所96年3月
    22日鑑定成果圖所示分割方案）表示同意或無意見，本院審
    酌上情，因認為此部分土地，採取如附圖所示之方案辦理分
    割，應較能符合各當事人之經濟利益，爰就此部分判決如主
    文第二項所示。
  (三)又系爭第289-1地號、第289-2地號、第289-3地號、第289-6
    地號、第289-8地號、第289-9地號及第289-10地號土地按上
    述方案辦理分割後，兩造所分得之土地面積，與其原有應有
    部分比例並不相當，又兩造均認系爭土地因其面臨道路與否
    而異其利用價值，經本院囑託產經不動產鑑定顧問股份有限
    公司鑑定其各筆編號土地之價格，附圖編號A部分鑑定價格
    為每坪53,000元；編號B部分鑑定價格為每坪56,000元；編
    號C部分鑑定價格為每坪55,000元；編號D部分鑑定價格為每
    坪54,000元；編號E部分鑑定價格為每坪53,000元；編號F、
    G、H、I、J部分鑑定價格為每坪49,000元，合計系爭第289-
    1地號、第289 -2地號、第289-3地號、第289-6地號、第289
    -8地號、第289 -9地號及第289-10地號土地之總價應為32,0
    29,004元，換算兩造應得土地價值、各分得土地之價值及其
    差額如附表二所示，即原告及被告己○○取得土地之價值均
    高於應分得價值，被告戊○○、庚○○、乙○○、甲○○取
    得土地之價值則低於應分得價值，並據此計算應由原告及被
    告己○○各補償被告戊○○、庚○○、乙○○、甲○○如附
    表三所示之金額。
五、未按分割共有物之訴，核其性質，兩造本可互換地位，原告
    提起本件訴訟於法雖屬有據，然被告等人之應訴乃法律規定
    所不得不然，其所為抗辯自為伸張或防衛權利所必要，是以
    本件訴訟費用應由兩造依其應有部分之比例分擔始為公允。
六、訴訟費用負擔之依據：民事訴訟法第78條、第80條之1、第
    85條第1項。
中　　華　　民　　國　　96　　年　　11　　月　　14　　日
                  民事第一庭    法  官  陳文爵
正本係照原本作成。
如對本判決上訴，須於判決送達後20日內向本院提出上訴狀。
中　　華　　民　　國　　96　　年　　11　　月　　14　　日
                                書記官  劉易柔
附表一：
┌──┬───┬────┐
│編號│共有人│應有部分│
├──┼───┼────┤
│  1 │丙○○│  1/4   │
├──┼───┼────┤
│　2 │戊○○│  1/8   │
├──┼───┼────┤
│　3 │庚○○│  1/8   │
├──┼───┼────┤
│　4 │乙○○│  1/10  │
├──┼───┼────┤
│　5 │甲○○│  3/20  │
├──┼───┼────┤
│　6 │己○○│  1/4   │
└──┴───┴────┘
附表二：（單位：平方公尺；新台幣）
┌───┬────┬─────┬─────┬─────┬─────┐
│共有人│應有部分│合併分割前│合併分割後│合併分割後│ 分割前後 │
│      │        │應得總價  │取得面積  │實得總價  │ 總價差額 │
├───┼────┼─────┼─────┼─────┼─────┤
│甲○○│  3/20  │ 4,804,350│   260    │ 4,168,450│  -635,900│
├───┼────┼─────┼─────┼─────┼─────┤
│乙○○│  1/10  │ 3,202,900│   127    │ 2,151,380│-1,051,520│
├───┼────┼─────┼─────┼─────┼─────┤
│庚○○│  1/8   │ 4,003,626│   173    │ 2,878,288│-1,125,338│
├───┼────┼─────┼─────┼─────┼─────┤
│戊○○│  1/8   │ 4,003,626│   174    │ 2,842,290│-1,161,336│
├───┼────┼─────┼─────┼─────┼─────┤
│丙○○│  1/4   │ 8,007,251│   521    │ 8,352,933│   345,682│
├───┼────┼─────┼─────┼─────┼─────┤
│己○○│  1/4   │ 8,007,251│   235    │11,635,663│ 3,628,412│
│      │        │          │   127    │          │          │
│      │        │          │   115    │          │          │
│      │        │          │   127    │          │          │
│      │        │          │   181    │          │          │
└───┴────┴─────┴─────┴─────┴─────┘
附表三：（單位：新台幣）
┌────┬──────────┬─────┐
│ 共有人 │      補償人        │          │
├────┼────┬─────┤受補償金額│
│受補償人│ 丙○○ │  己○○  │合      計│
├────┼────┼─────┼─────┤
│甲○○  │ 55,313 │   580,587│   635,900│
├────┼────┼─────┼─────┤
│乙○○  │ 91,465 │   960,055│ 1,051,520│
├────┼────┼─────┼─────┤
│庚○○  │ 97,886 │ 1,027,452│ 1,125,338│
├────┼────┼─────┼─────┤
│戊○○  │101,018 │ 1,060,318│ 1,161,336│
├────┼────┼─────┼─────┤
│應補償金│345,682 │ 3,628,412│          │
│額合  計│        │          │          │
└────┴────┴─────┴─────┘
